【裁判字號】    98,簡上,138
【裁判日期】    981118
【裁判案由】    所有權移轉登記
【裁判全文】
臺灣臺北地方法院民事判決             98年度簡上字第138號
上  訴  人  甲○○
            乙○○○
前列2人共同
訴訟代理人  王惠光律師
被上訴人    行政院國軍退除役官兵輔導委員會臺北市榮民服務
            處（即田齊之遺產管理人）
法定代理人  丙○○
訴訟代理人  楊俊雄律師
上列當事人間請求所有權移轉登記事件，上訴人對於中華民國97
年12月29日本院97年度北簡字第30088 號第一審判決提起上訴，
本院於98年11月4日言詞辯論終結，判決如下：
    主  文
上訴駁回。
第二審訴訟費用由上訴人負擔 。
    事實及理由
一、按當事人喪失訴訟能力或法定代理人死亡或其代理權消滅者
    ，訴訟程序在有法定代理人或取得訴訟能力之本人，承受其
    訴訟以前當然停止，民事訴訟法第170 條定有明文。又該條
    所定之承受訴訟人，於得為承受時，應即為承受之聲明，同
    法第175 條第1 項亦規定甚詳。本件被上訴人行政院國軍退
    除官兵輔導委員會臺北市榮民服務處（下稱榮民服務處）法
    定代理人原為謝鎚峰，嗣於審理中變更為李潤民，並聲明承
    受訴訟，有行政院國軍退除官兵輔導委員會令在卷可佐（見
    本院卷第19-20 頁），經核與前開規定相符，是其聲明承受
    訴訟，即屬適法。
二、上訴人起訴主張：渠等2 人於民國67年6 月2 日向榮民田齊
    購買坐落於臺北市中山區○○○段351 之38地號上之臺北市
    ○○○路611巷39號之2房屋（即臺北市○○○路○段191巷39
    號，整編後為臺北市○○區○○段4小段106建號）暨其後增
    建之圍牆廚房（下稱系爭房屋），並以甲○○之名義與田齊
    簽訂不動產買賣契約書，上訴人已付清價金，田齊亦將系爭
    房屋點交予伊等，惟未依約辦理建物所有權移轉登記，即於
    71 年8月14日死亡。
    因田齊為國軍退除役官兵，於死亡後無人繼承其遺產，依「
    退除役官兵死亡無人繼承遺產管理辦法」第4條之規定：「
    亡故退除役官兵遺產，除設籍於行政院國軍退除役官兵輔導
    委員會（下稱輔委會）所屬安養機構者，由該安養機構為遺
    產管理人外，餘由設籍地退輔會所屬之退除役官兵服務機構
    為遺產管理人。」，自應由輔委會所屬之被上訴人榮民服務
    處為其遺產管理人。又田齊亡故後，在台無繼承人，致無從
    請求移轉所有權，迄至81年7月31日頒布台灣地區與大陸地
    區人民關係條例（下稱兩岸關係條例），輔委會才於82年後
    依該條例及相關辦法訂定退除役官兵死亡後無人繼承遺產之
    相關辦法及作業規定，無繼承人之退除役官兵遺產才有管理
    人，而得對遺留之債權債務為處理。依退除役官兵死亡無人
    繼承遺產管理作業程序第3點及第5點之規定，遺產管理人應
    依照上開作業程序第3點為遺產清查，並在公告後依第5點之
    規定清償債務及交付遺贈物。然被上訴人均未依上開規定辦
    理，迄今未完成接管手續，其請求權行使確有障礙，故本件
    時效未完成，上訴人自仍得請求被上訴人移轉登記系爭房屋
    所有權等語。
三、被上訴人則以：伊否認田齊與上訴人間有買賣關係存在，伊
    不爭執上訴人持有之系爭房屋所有權狀、建築物使用執照之
    真偽，並將戶籍遷入系爭房屋等情，然戶籍登記為戶籍管理
    之措施，不代表實際居住之狀況，該戶籍登記為戶籍管理之
    措施不代表實際居住之狀況，戶籍謄本上之遷出與遷入記載
    並無法證明「買賣契約關係存在」之事實。且上訴人如對已
    故榮民田齊有移轉系爭房屋請求權存在，上訴人應在簽定買
    賣契約後立即請求，何以自簽訂契約後至田齊死亡時，歷經
    4 年2 個月餘均未為請求，已與常情有悖。況上訴人不於時
    效完成前請求所有權移轉登記，直至田齊過世後25年11月餘
    ，才提起本件訴訟請求所有權移轉登記，上訴人對自身利益
    之漠視，依民法之規定已逾請求權時效。又上訴人於田齊過
    世後，本得依民法第1177條、及1178條第1 項之規定向法院
    聲請指定遺產管理人，並無欠缺行使權利之對象，致時效中
    斷之情形。故縱上訴人確與田齊簽訂買賣契約屬實，然該買
    賣契約已逾15年消滅時效，上訴人之請求亦無理由等語置辯
    。
四、原審為上訴人全部敗訴之判決，上訴人不服，提起上訴，上
    訴聲明：(一)原判決廢棄。(二)被上訴人即田齊之遺產管理人應
    將臺北市○○○路○ 段191 巷39號第1786建號房屋之所有權
    移轉登記予上訴人。被上訴人則答辯聲明：上訴駁回。
五、本件上訴人主張其為系爭房屋之買受人，請求被上訴人本於
    遺產管理人之地位，將系爭房屋之所有權移轉登記為上訴人
    所有，然為被上訴人否認，並以前揭情詞置辯。是本件之爭
    點厥為：(一)上訴人是否向田齊買受系爭房屋？(二)若是，上訴
    人得否請求被上訴人將系爭房屋所有權移轉登記予上訴人？
  (一)上訴人是否向田齊買受系爭房屋？
    查上訴人甲○○於67年6 月2 日與被繼承人田齊簽訂系爭房
    屋買賣契約，並已交付買賣價金68萬元予田齊簽收乙情，有
    不動產買賣契約書1 份（含收據，見原審卷第3-7 頁）在卷
    可稽，被上訴人雖否認上開文書之真正，惟矧之上訴人已遷
    入系爭房屋居住多年，並持有系爭房屋之所有權狀暨使用執
    照等文書，有系爭建築改良物所有權狀、建築物使用執照及
    原告遷入系爭房屋之戶籍謄本（見原審卷第35-3 9頁）等件
    附卷可憑，衡情若非上訴人向田齊買受系爭房屋，渠等應無
    由取得上開重要之權利證明文件；佐以田齊於系爭買賣契約
    簽訂後之67年6 月28日即自系爭房屋遷出，核與原告主張之
    房屋出售及居住情形均屬相符，堪認上訴人與田齊間應確有
    買賣契約存在無誤。
  (二)上訴人得否請求被上訴人移轉登記系爭房屋所有權？
  (1)按「請求權，因15年間不行使而消滅。但法律所定期間較短
    者，依其規定。」。民法第125 條定有明文。又消滅時效，
    自請求權可行使時起算，時效完成後，債務人得拒絕給付，
    民法第128 條前段以及第144 條第1 項分別定有明文。而所
    謂請求權可行使時，乃指權利人得行使請求權之狀態而言；
    所謂可行使，係指請求權人行使其請求權無法律上之障礙而
    言，如請求權人因疾病、權利人不在、權利存在之不知或其
    他事實上障礙，而不能行使請求權者，時效之進行，將不因
    此而受影響。又債權未定清償期者，債權人得隨時請求清償
    ，為民法第315 條所明定，是此項請求權自債權成立時即可
    行使，依民法第128 條之規定，其消滅時效，亦應自債權成
    立時起算（最高法院63年台上字第1885號、28年上字第1760
    號判例意旨參照）。查上訴人於67年6 月2 日就系爭房屋與
    田齊簽立不動產買賣契約書乙情，業如前述，則其於該買賣
    契約成立之始，本於雙方間之買賣關係，即得向田齊行使所
    有權移轉登記請求權，依前揭說明，上訴人此項請求權之消
    滅時效，即應自該買賣契約成立時即67年6 月2 日起算，嗣
    至田齊死亡時，時效已進行4 年2 月又12日。
  (2)再者，關於繼承財產之權利或對於繼承財產之權利，自繼承
    人確定或管理人選定或破產之宣告時起，6 個月內，其時效
    不完成；民法第140 條固有明文。惟退除役官兵死亡而無繼
    承人、繼承人之有無不明或繼承人因故不能管理遺產者，由
    主管機關管理其遺產，此為臺灣地區與大陸地區人民關係條
    例第68條第1 項所明定，行政院國軍退除役官兵輔導委員會
    並依同條第3 項規定，訂有退除役官兵死亡無人繼承遺產管
    理辦法，依該辦法第4 條規定，亡故退除役官兵遺產，由該
    輔導會所屬安置機構為遺產管理人，亡故退除役官兵未安置
    者，以其住所地退除役官兵服務機構為遺產管理人。故被繼
    承人如屬退除役官兵者，自應依上開規定，以各該機構為法
    定之遺產管理人，法院不得再依前述民法規定，另行選任遺
    產管理人（最高法院88年度台抗字第455 號要旨參照）。查
    本件系爭房屋之出賣人田齊為退除役官兵乙節，既為兩造所
    不爭執，則依據82年1 月20日發布之退除役官兵死亡無人繼
    承遺產管理辦法第4 條之規定，田齊於71年8 月14日死亡後
    ，其遺產雖因無人繼承而歸入國庫，然被上訴人為田齊之法
    定遺產管理人，被上訴人於上開管理辦法生效之82年1 月22
    日起，上訴人已得對之請求移轉系爭房屋之所有權，時效繼
    續進行，迄至92年11月8 日已滿15年，上訴人遲至97年年7
    月17日始提起本件訴訟，已逾15年時效，揆諸前揭說明，應
    認上訴人本件請求權已罹於時效而消滅。被上訴人抗辯時效
    完成而拒絕給付，自屬有據。
  (3)上訴人雖抗辯被上訴人未完成遺產接管手續，亦未辦理遺產
    管理登記，其請求權有障礙，故時效未完成云云，然田齊為
    亡故退除役官兵，被上訴人為其法定遺產管理人，此乃基於
    法律規定，自無待於法院選定或被上訴人為遺產管理登記；
    且上訴人於上開條文生效後，本得依法向被上訴人請求系爭
    房屋之所有權移轉登記，至被上訴人實際上是否辦理遺產管
    理登記或有無為遺產管理行為，則非所問，亦無礙於上訴人
    請求權之行使。上訴人據此主張其請求權有障礙云云，殊無
    可採。
六、綜上所述，上訴人依前開買賣契約，請求被上訴人移轉系爭
    房屋所有權之請求權既已逾15年不行使而消滅，被上訴人亦
    無承認債務拋棄時效利益之意思表示。從而，上訴人請求被
    上訴人將系爭房屋所有權移轉登記予上訴人，洵屬無據，不
    應准許。原審所為上訴人敗訴之判決，並無不合。上訴意旨
    指摘原判決不當，求予廢棄改判，為無理由。
七、本件為判決基礎之事證已明，兩造所為之其餘主張及陳述，
    經審酌後，認均與本件之結論無礙，不再一一論述，併予敘
    明。
八、據上論結，本件上訴為無理由，依民事訴訟法第436 條之1
    第3 項、第463 條、第449 條第1 項、第78條，判決如主文
    。
中    華    民    國    98    年    11    月    18    日
             民事第五庭  審判長法  官  薛中興
                               法  官  胡宏文
                               法  官  吳佳薇
本件不得上訴。
中    華    民    國    98    年    11    月    18    日
                               書記官  黃曼琳

司法院資訊處製作；財團法人民間司法改革基金會備份。
